【裁判字號】    92,上,121
【裁判日期】    921023
【裁判案由】    所有權移轉登記等
【裁判全文】
臺灣高等法院民事判決                              九十二年度上字第一二一號
    上   訴   人  丁○○
    兼法定代理人  丙○○
    右 二人共 同
    訴 訟代理 人  王子瑜律師
    被  上訴  人  乙○○
右當事人間請求所有權移轉登記事件，上訴人對於中華民國九十一年十一月二十八日
臺灣板橋地方法院九十一年度訴字第二五四號第一審判決提起上訴，經本院於九十二
年十月二十一日言詞辯論終結，判決如左：
    主    文
上訴駁回。
第二審訴訟費用由上訴人負擔。
    事    實
甲、上訴人方面：
一、聲明：求為判決：
    (一)原判決不利於上訴人之部分廢棄。
    (二)被上訴人乙○○應將座落台北縣板橋市○○○段第二崁小段八三之十地號、面
      積一六三平方公尺、權利範圍五分之一，台北縣板橋市○○○段大埔尾小段九
      八之二四地號、面積四十平方公尺、權利範圍五分之一之土地，及其上台北縣
      板橋市○○○段第二崁小段五一二二建號之建物，即門牌號碼台北縣板橋市○
      ○街五七巷廿四弄二號二樓房屋之所有權移轉登記予原告。
    (三)被上訴人乙○○應將前揭房屋遷讓交還上訴人。
二、陳述：除與原判決記載相同者，茲引用之外，補稱：
    (一)原審判決顯有矛盾
      原判決既認爭買賣契約非為利益第三人契約，則自無法認定被上訴人乙○○為
      有權占有系爭房屋，故乙○○自屬無權占有系爭不動產無誤。
    (二)解釋契約，應探求當事人之真意
      依系爭買賣契約第五條約定可知系爭不動產得由甲○○移轉予任何其指定之第
      三人，而上訴人不得異議。則該契約應為「涉他契約」。故縱令該契約未明確
      約定「第三人有直接請求給付之權」，而非為「利益第三人契約」，然涉他契
      約尚有不真正利益第三人契約，兩造間之約定即為「不真正利益第三人契約」
      ，若非如此，法院亦應將兩造之約定認定為無名契約。
    (三)訴外人鄭錫賢無表見代理之情形
      乙○○雖主張其父與鄭錫賢簽立買賣契約，且訴外人鄭錫賢為上訴人之代理人
      ，但未提出係何買賣契約或代理權授與之文件，顯未盡舉證之責。且依乙○○
      發出之存證信函可知兩造素不相識，則乙○○取得系爭房地，並無任何法律上
      之原因，而本件中，被上訴人自始即知鄭錫賢為代書，一般而言代書並無代受
      款項之權，而被上訴人在未見授權契約之狀態下，遽將買賣價金給付無受領權
      之人，自不得對抗相對人，顯見上訴人於本件中既無以自己之行為表示以代理
      權授與他人，或知他人表示為其代理人而不為反對表示之行為，故本件自無表
      見代理之適用。
    (四)上訴人追加民法第一百七十九條為請求權基礎並撤回民法第二百五十九條第一
      款、第二六九條、第二七０條之請求權
    １、本件追加及撤回請求權基礎無庸得被上訴人同意，係因本件上訴人依民事訴
        訟法第四百四十六條規定追加基礎事實同一之請求權，依法無需得對造同意
        即得追加及撤回請求權基礎。
    ２、本件被上訴人乙○○迄未舉證與上訴人間有任何契約關係或其他法律行為存
        在，自無法律上之原因而受有利益，致上訴人受有系爭房地之損害，被上訴
        人乙○○自有移轉系爭房地，以返還其利益之義務。
    ３、上訴人原主張甲○○依買賣契約之約定而將系爭房地移轉與乙○○，然該主
        張業經原審不採並為乙○○等所否認，爰依法撤回利益第三人契約部分之請
        求權基礎。
三、證據：援用第一審所提證據。
乙、被上訴人乙○○方面：
一、聲明：求為判決：上訴駁回。
二、陳述：除與原判決記載相同者，茲引用之外，補稱：
    系爭房屋係由乙○○向屋主之代理人鄭錫賢購買，買賣款項亦業完整交付鄭錫賢
    ，對方雖不承認有委由鄭錫賢代售房屋，但就買賣契約書及移轉契約書上印章之
    真正並不爭執，顯見上訴人確有委由鄭錫賢出售系爭房屋之事無誤。
    理    由
壹、程序部分
一、按，民事訴訟法第四百四十六條第一項規定訴之變更追加，非經他造同意，不得
    為之。但第二百五十五條第一項第二款至第六款情形，不在此限。而民事訴訟法
    第二百五十五條規定：「訴狀送達後，原告不得將原訴變更或追加他訴。但有下
    列各款情形之一者，不在此限：一．．．。二、請求之基礎事實同一者。三、擴
    張或減縮應受判決事項之聲明者。四、因情事變更而以他項聲明代最初之聲明者
    。五、該訴訟標的對於數人必須合一確定時，追加其原非當事人之人為當事人者
    。六、訴訟進行中，於某法律關係之成立與否有爭執，而其裁判應以該法律關係
    為據，並求對於被告確定其法律關係之判決者。七．．．。」本件上訴人於起訴
    時係主張其與甲○○間訂有買賣契約，其依契約第五條之約定，將所有系爭不動
    產移轉登記為甲○○所指定之被上訴人所有，因甲○○未給付價金，其依法解除
    契約，故依民法第二百五十九條第一款，第二百六十九條、第二百七十條之規定
    請求被上訴人將系爭不動產移轉登記為上訴人所有 (見起訴狀理由欄，附原審卷
    第四至第五頁）；於上訴後，則另依民法第一百七十九條規定請求被上訴人乙○
    ○返還不當得利將系爭不動產移轉登記為上訴人所有，並撤回民法第二百五十九
    條第一款、第二百六十九條、第二百七十條之請求 (見上訴人聲明狀，附本院卷
    五十三至五十四頁），係屬變更訴訟標的；雖未經被上訴人同意，惟查其情形均
    係指上訴人基於其與甲○○之買賣契約，移轉登記系爭不動產為被上訴人所有，
    因該買賣契約解除，被上訴人就系爭不動產是否應移轉登記回上訴人所有之問題
    ，兩者之基礎事實同一，依民事訴訟法第二百五十五條第一項第二款之規定，自
    應准許其追加不當得利之請求，先予敘明。
二、上訴人於原審係提起主觀預備合併之訴，上訴人就先位之訴敗訴，後位之訴勝訴
    ，上訴人對先位之訴上訴，而後位之訴，敗訴之甲○○則未上訴，應認後位之訴
    因無人上訴而確定，上訴人列甲○○為被上訴人應屬贅列，本件亦無一造辯論之
    問題，附此敘明。
貳、實體部分
一、上訴人起訴主張：伊於八十七年七月廿八日，與甲○○簽訂不動產買賣契約書，
    將其所有坐落台北縣板橋市○○○段第二崁小段八三之十地號、面積一六三平方
    公尺、權利範圍五分之一，台北縣板橋市○○○段大埔尾小段九八之二四地號、
    面積四十平方公尺、權利範圍五分之一之土地，及其上台北縣板橋市○○○段第
    二崁小段五一二二建號之建物，即門牌號碼台北縣板橋市○○街五七巷廿四弄二
    號二樓房屋，以新台幣（下同）三百零五萬元之價格，賣與甲○○，並依買賣契
    約第五條：「辦理產權移轉登記時，有關權利人名義，得由甲方 (即甲○○）自
    定．．．」之約定，將系爭房地移轉登記與被上訴人乙○○，然前開利益第三人
    契約為被上訴人乙○○所否認，則被上訴人乙○○即無法律上之原因而取得系爭
    房地之所有權，並無權占有系爭不動產，爰依法請求被上訴人乙○○依民法第一
    百七十九條返還不當得利及依民法第七百六十七條返還上訴人所有之系爭房地。
二、被上訴人乙○○則以：系爭房地係其向前房屋所有權人委任代理處理房屋買賣事
    宜之鄭錫賢代書購買而得，並非上訴人依其與甲○○間之買賣契約第五條指定移
    轉登記而得，又縱鄭錫賢非上訴人之代理人，惟其代上訴人處理系爭房地買賣，
    並點交房屋予被上訴人，且買賣契約書及移轉契約書上之印為真正係上訴人所不
    爭執，故至少鄭錫賢亦有表見代理，被上訴人既依與上訴人之買賣契約而移轉登
    記取得並占有使用系爭房地，自非無權占有等語為抗辯。
三、上訴人依民法不當得利之規定請求被上訴人移轉登記系爭不動產所有權之部分：
(一)上訴人主張：伊將其所有系爭房地，以三百零五萬元之價格，賣與甲○○，並依
    買賣契約第五條：「辦理產權移轉登記時，有關權利人名義，得由甲方 (即甲○
    ○）自定．．．」之約定，將系爭房地移轉登記與被上訴人乙○○，然前開利益
    第三人契約為被上訴人乙○○所否認，則被上訴人乙○○即無法律上之原因而取
    得系爭房屋之所有權云云，固據提出不動產買賣契約書為憑，惟不當得利之法律
    關係，就「指示給付關係」類型，在指示人與被指示人間之關係不存在 (或不成
    立、無效、被撤銷、解除），被指示人僅得對指示人請求返還無法律上原因所受
    之利益，至於受領人所受之利益，是本於指示人之給付，而非基於被指示人之給
    付，故被指示人與受領人間並無給付關係存在，自無從成立不當得利之關係 (詳
    參王澤鑑著；民法債編總論第二冊「不當得利」，第四一頁至第四二頁、第七三
    頁至第七五頁）本件上訴人移轉登記系爭不動產所有權給被上訴人，在法律上係
    完成二個不同之給付，一是上訴人依契約對甲○○之給付，一是甲○○對被上訴
    人之給付，至於上訴人與被上訴人間並無給付關係存在，上訴人自不得於解除系
    爭買賣契約，向被上訴人主張不當得利；縱使不論上訴人與被上訴人間無給付關
    係存在，單以被上訴人是否有法律上之原因而審究：經查本件被上訴人係透過代
    書鄭錫賢，以三百三十六萬元購買系爭不動產，並經被上訴人提出台北銀行房地
    貸款及支付房地價金之匯款證明 (附原審證物袋內），而代書鄭錫賢是處理上訴
    人及甲○○間買賣契約之代書，為上訴人所不否認，且系爭不動產移轉給被上訴
    人所應繳交給地政機關之各項文件，包括土地登記申請書、土地建築改良物買賣
    所有權移轉契約書、契稅繳款書、上訴人之土地所有權狀、親屬會議記錄、親屬
    會議成員之印鑑證明及
    開文件，除親屬會議記錄外，均不否認為真正，而親屬會議成員之印鑑證明及戶
    一０五頁），則對於親屬會議記錄上出席之人員均蓋有印鑑，即可推定為真正，
    上訴人否認會議記錄為真正，應由其舉證之，惟其並未舉證，自仍應認該會議記
    錄為真正，從而可認系爭不動產移轉登記給被上訴人，其文件均為真正，而被上
    訴人已提出有對價之證明，而該對價關係確實存在 (依上訴人與甲○○間之契約
    第五條約定，上訴人移轉登記給甲○○指定之人，但上訴人與甲○○二人所委託
    之代書鄭錫賢為縮短給付，向地政機關辦理時，直接以上訴人為出賣人、買受人
    則為被上訴人），可見被上訴人受領系爭不動產所有權，係有法律上原因，此參
    諸最高法院八十七年度台上字第六一號判決「以契約訂定向第三人為給付 (第三
    人利益契約）乃屬要約人與債務人間之契約，如要約人與第三人間存有原因關係
    ）對價關係）時，債務人及第三人固係直接依債務人與要約人間之第三人利益契
    約而為給付及受領給付，惟第三人受領給付之原因，則係本於其與要約人間之對
    價關係。故要約人與債務人間之契約縱經解除，如第三人與要約人間之對價關係
    ，仍然存在，第三人所受領之給付，即與無法律上之原因而受利益或雖有法律上
    之原因而其後已不存在之情形有別，不生不當得利之問題」亦可知上訴人自不解
    除契約後，向被上訴人主張不當得利。此外，上訴人與甲○○之契約亦無就契約
    解除，受領登記不動產所有權之第三人之義務為何特為約定，則上訴人主張被上
    訴人應返還登記系爭不動產為上訴人所有，難認有據，不能採取。
(二)上訴人雖以其僅係「主張」甲○○應係依契約而將系爭不動產移轉與被上訴人，
    並非「承認」甲○○確實依約將系爭不動產移轉與被上訴人，被上訴人既否認上
    訴人此項主張，原判決亦未採上訴人之主張，則何能再引為被上訴人有合法權源
    之依據云云，惟查民事上當事人對法院請求為有利於已之本案判決，條件是其有
    權利保護之要件存在，本件上訴人請求者是被上訴人應就系爭不動產為移轉登記
    給上訴人所有，為給付之訴，而給付之訴之權利保護要件，首在其有私法上之請
    求權存在，在經言詞辯論之結果，如具備關於上訴人訴訟標的之要件時，上訴人
    之請求才是有理由，應從而為其勝訴之判決，否則，應以判決駁回其訴。本件上
    訴人既主張其與甲○○間有買賣契約，其依買賣契約第五條移轉系爭不動產給被
    上訴人，因買賣契約解除，則被上訴人不當得利云云，法院自須就其主張之法律
    關係須真實存在與否為判斷，而本件經言詞辯論之結果，法院認其主張之法律關
    係不存在，亦即欠缺其主張之請求權，不具備權利保護要件，自應駁回其請求；
    上訴人於其為上述主張後，未經法院所採，竟又否認其自己之主張，依上訴人上
    述之邏輯，則其主張之訴訟標的究竟為何，永立於不確定之狀態，當法院不採上
    訴人之主張時，上訴人不承認其主張，唯有法院採取其主張時，其才承認其主張
    ，實則此即係其訴有無理由之問題，上訴人未能就其主張之私法上請求權舉證存
    在，其訴無法得勝訴判決，與其承認與否恰立於論證與結果之關係，上訴人誤以
    其不承認，法院即不能引其主張，其顯本末倒置，不足為據。
四、上訴人主張依民法第七百六十七條返還系爭房屋部分：
    上訴人對於系爭不動產現登記為被上訴人所有之事實並不爭執，並有土地登記簿
    謄本及建物登記謄本附卷可憑 (原審卷第十一至十六頁），則系爭不動產所有權
    人為被上訴人，堪以認定，上訴人主張其為所有權人，依民法第七百六十七條規
    定請求被上訴人移轉系爭不動產所有權，顯不足採。上訴人雖主張所有權之取得
    須依法律行為為之，被上訴人未舉證與上訴人有任何法律行為之存在，僅係登記
    名義人，則上訴人仍為系爭不動產之所有權人云云，惟按「上訴人既係本於與張
    某間之買賣契約請求，該契約關係僅存在於上訴人與張某間，曾某非該契約之當
    事人，上訴人復已將系爭土地移轉登記為被上訴人曾某，上訴人依契約無效，解
    除契約及本於所有權人之地位，請求被上訴人回復原狀，即非法之所許。」最高
    法院八十九年度台上字一七六九號判決可資參照；上訴人主張其依系爭買賣契約
    第五條約定，指定將系爭不動產移轉登記予被上訴人乙○○，則被上訴人乙○○
    即已合法取得系爭房地之所有權，上訴人已失其所有權（物權移轉具有無因性）
    ，而上訴人並不得以與甲○○間之買賣契約已經解除為由，對抗被上訴人乙○○
    ，其既不得請求被上訴人乙○○負回復原狀責任而取回所有權，自無從以所有人
    之地位行使權利，故上訴人主張依民法七百六十七條之規定，請求被上訴人乙○
    ○將系爭房地移轉登記及遷讓返還上訴人，並無理由，應予駁回。
五、綜上，上訴人因甲○○未依約給付買賣餘款二百七十四萬元，經催告後仍未給付
    ，而以存證信函向甲○○為解除買賣契約之意思表示，並為甲○○在原審中所不
    爭執，則上訴人與甲○○間之買賣契約業經上訴人合法解除。上訴人主張買賣契
    約解除後，受領登記不動產所有權之被上訴人有不當得利之情形，惟被上訴人之
    受領給付係本於其與甲○○間之法律關係，而非因其與上訴人間有何法律關係，
    縱上訴人與甲○○間之契約經解除，對被上訴人言，亦不生不當得利之問題。上
    訴人已移轉所有權給被上訴人，其猶以所有權人主張民法第七百六十七條主張，
    亦屬於法不合。從而，上訴人主張不當得利、民法第七百六十七條之法律關係，
    請求被上訴人移轉登記系爭不動產所有權給上訴人為無理由，不應准許。原審為
    上訴人敗訴之判決，並無不合。上訴意旨指摘原判決不當，求予廢棄改判，為無
    理由，應予駁回。
六、據上論結，本件上訴為無理由，依民事訴訟法第四百四十九條第一項、第七十八
    條，判決如主文。
中      華      民      國    九十二    年      十      月    二十三    日
                              民事第六庭
                                  審判長法  官  蔡    燉
                                        法  官  黃  莉  雲
                                        法  官  俞  慧  君
正本係照原本作成。
如不服本判決，應於收受送達後二十日內向本院提出上訴書狀，其未表明上訴理由者
，應於提出上訴後二十日內向本院補提理由書狀（均須按他造當事人之人數附繕本）
上訴時應提出委任律師或具有律師資格之人之委任狀；委任有律師資格者，另應附具
律師資格證書及釋明委任人與受任人有民事訴訟法第四百六十六條之一第一項但書或
第二項（詳附註）所定關係之釋明文書影本。
中      華      民      國    九十二    年     十一     月      六      日
                                        書記官  葉  國  乾
附註：
民事訴訟法第四百六十六條之一（第一項、第二項）：
對於第二審判決上訴，上訴人應委任律師為訴訟代理人。但上訴人或其他法定代理人
具有律師資格者，不在此限。
上訴人之配偶、三親等內之血親、二親等內之姻親，或上訴人為法人、中央或地方機
關時，其所屬專任人員具有律師資格並經法院認為適當者，亦得為第三審訴訟代理人
。


司法院資訊處製作；財團法人民間司法改革基金會備份。
